臺北高等行政法院判決
                                      100年度簡字第408號
原      告　王保二
被      告　經濟部
代　表　人　施顏祥（部長）住同上
訴訟代理人  楊鴻彬
            黃瑞斌
　　　　　　林啟文
上列當事人間水利法事件，原告不服行政院中華民國100 年4 月
29日院臺訴字第1000096284號訴願決定，提起行政訴訟，本院判
決如下：
    主  文
原告之訴駁回。
訴訟費用由原告負擔。
　　事實及理由
一、程序事項：本件因屬關於公法上財產關係而涉訟，其涉訟標
    的之金額為罰鍰新臺幣（下同）10萬元，係在40萬元以下，
    依行政訴訟法第229 條第1 項第3 款規定，應適用簡易程序
    ，本院並依同法第233 條第1 項規定，爰不經言詞辯論，逕
    行裁判。
二、事實概要：被告所屬水利署第九河川局（以下簡稱第九河川
    局）接獲花蓮縣秀林鄉公所98年11月20日秀鄉經字第098002
    0498號函送資料，查獲原告未經許可，在花蓮縣秀林鄉○○
    段木瓜溪之河川區域內挖掘蓄水池，違反水利法第78 條 之
    1 第5 款規定，被告遂以99年12月7 日經授水字第09920250
    110 號處分書（下稱原處分）處原告罰鍰新臺幣（下同）10
    萬元，並限於100 年1 月17日前回復原狀、拆除、清除、廢
    止違禁設施。原告不服，提起訴願，經行政院以100 年4 月
    29日院臺訴字第1000096284號訴願決定駁回，原告仍不服，
    遂提起本件行政訴訟，並聲明僅對罰鍰部份請求撤銷。
三、本件原告主張：
  (一)系爭蓄水池乃現有低窪區，非原告挖掘而成，且該蓄水池亦
    不影響河川行水安全。
    1.原告於92年10月17日取得河川公地種植使用許可書，即依
      法於規定時間內整地完成，同時利用現有低窪區域作為簡
      易蓄水池，以利灌溉農作物之用。依臺灣氣候，農作物無
      法僅靠天雨或水霧氣即可使農作物存活，且種植位置離行
      水區高差8公尺，土地下方乾旱不存水，若不利用抽水機
      自河流內將灌溉水抽至種植區內蓄存引用灌溉，農作物將
      因乾旱而無法存活或收成，失去政府照顧農民之真意。
    2.水利法第78條之1 第5 款「挖掘、埋填或變更河川區域內
      原有型態之使用行為」，原意應為在不影響河川行水或暴
      水侵襲區域內有挖掘、埋填或變更河川區域內原有型態之
      使用行為，設置本條意旨係確保行水安全。本案位置離行
      水區高差8 公尺，且係利用現有低窪地區作為簡易蓄水池
      ，並無刻意挖深或另設構造物等其它相關設施，即使暴水
      沖刷，亦是從行水區底部向種植區沖刷切割，簡易蓄水池
      並無明顯影響行水區安全。
    3.被告依據空照圖逕行告發原告私設蓄水池，自有其不備。
      蓋空照圖在地面雜草叢生情形下如何判斷地面凹凸不平之
      地形，又如何判斷以前有無設置蓄水池。經原告將雜草清
      除後所顯示原地貌，亦僅為地面凹凸不平之地形，容有低
      窪區域因雨而成水池，亦為原地貌所造成，非原告私設。
  (二)被告指摘原告未依限申請展期，惟按第九河川局96年1月19
    日水九管字第09602000680號函示說明一可知，原告已於95
    年9月28日提出申請，係在被告核定95年10月16日前，被告
    豈可指摘原告未依限申請展期。
  (三)被告並指原告私設水池地點係於未經許可使用之範圍內，惟
    如前所述，該低窪水池係92年10月17日承租河川地種植農作
    物整地時即已存在，豈可認為原告違法使用地點在不許可範
    圍內？且此次原告承租之河川地，係遭第九河川局刻意不租
    及縮減租地範圍。
  (四)95～96年間係第一次到期續提承租期間，因秀林鄉成立慕谷
    慕魚自然生態人文景觀區，第九河川局便以此為由，不斷駁
    回原告申請承租河川土地案，原告基於公眾利益及第九河川
    局之要求，放棄原承租土地兩筆，剩餘一筆亦因河川安全而
    縮減至0.9013公頃（原承租面積2.6872公頃），有被告水利
    署96年9月5日水授九字第09689006170號函示為證。
  (五)原告申請承租河川土地案，經被告訴願審議委員會99年10月
    15 日經訴第09906063750號訴願決定，認定水利署以慕谷慕
    魚自然生態人文景觀區及河川安全為由駁回原告申請係無理
    由，嗣經原告再提申請，水利署遂以100年2月14日水授九字
    第10089001750號函，同意原告承租河川土地面積1.7665公
    頃等情。並聲明求為判決撤銷訴願決定及原處分。
四、被告則以：
  (一)原告於92年10月17日至95年10月16日止，取得河川公地種植
    使用許可書，許可使用河川公地計3筆共2.6872公頃，因原
    告未依限申請展期，故該許可於期滿失其效力。原告又於96
    年1月26日以新案申請（面積與92年相同）使用河川公地，
    經第九河川局會勘後以96年9月5日水授九字第09689006170
    號函許可種植面積0.9013公頃（因部份土地不適於種植故予
    減區使用，且本案違法使用地點不在許可範圍內）。又河川
    管理機關於許可種植後，為不影響河防安全之故，均要求申
    請人僅得於許可範圍內，就現地整平使用，合先敘明。
  (二)第九河川局於接獲秀林鄉公所98年11月20日函送「衛星影像
    測得現場有施作2 處蓄水池及1 處房屋基礎鋼骨（房屋部分
    已另案處理）」資料，遂請原告於99年5 月21日到局說明。
    原告雖主張水池為現有低窪區作簡易蓄水池，惟依被告調閱
    相關衛星拍攝資料，對照98年3 月13日與98年9 月6 日衛星
    所拍攝花蓮溪銅門橋上游影像圖，3 月所拍攝之影像圖並無
    法看出明顯低窪，9 月所拍攝之影像則可明顯看出經挖掘之
    深水水池，且再經第九河川局人員現場勘定應為人工挖掘之
    水池無誤，足資證明該水池並非現有低窪區域所形成。
  (三)本案違法施設水池地點位於花蓮溪水系支流木瓜溪河川區域
    內，非原告經申請，並經水利署許可其使用者。其未經許可
    即於河川區域內挖掘水池，當屬違法行為，被告依法處罰並
    無不當。至於原告所述其位置離行水區高差8公尺之山坡地
    ，並無影響河川行水區安全乙節，查該水池地點雖非位於深
    水槽內，惟仍屬汛期高水位洪氾可能流經之範圍，此即為其
    經公告為河川區域之理由所在，故仍無解其於河川區域內未
    經許可挖掘水池，影響河川防洪安全及以違法之事實等語，
    資為抗辯。並聲明求為判決駁回原告之訴。
五、兩造之爭點：本案系爭蓄水池係原始存在，亦或由原告挖掘
    而成？
六、本院查：
  (一)按「河川區域內之下列行為應經許可：．．五、挖掘、埋填
    或變更河川區域內原有形態之使用行為。．．」：「有下列
    情形之一者，處新臺幣十萬元以上五十萬元以下罰鍰：．．
    七、違反第七十八條之一第五款．．規定，挖掘、埋填或變
    更河川區域或排水設施範圍內原有形態之使用行為者。」水
    利法第78條之1第5款 、第93條之2 第7 款分別定有明文。
  (二)本件事實概要欄所述事實，有原告所提第九河川局96年1 月
    19日水九管字第09602000680 號通知補正函、被告提出之水
    利署96年9 月5 日水授九字第09689006170 號函核發之96年
    8 月7 日水授九字第09689006170 號許可書、系爭地點河川
    圖籍、查獲現場照片6 張98年3 月13日與98年9 月6 日衛星
    所拍攝花蓮溪銅門橋上游影像圖等件附於原處分卷及本院卷
    可參，其事實堪以認定。
  (三)經查，原告原於92年7 月18日申請，經被告核發自92年10月
    17 日 至95年10月16日止，於銅門段9-5 、9-7 、9-8 計3
    筆共2.6872公頃之許可使用河川公地種植使用許可書。嗣於
    期滿前之95年9 月28日申請展期，經第九河川局於96年1 月
    19日通知補正，因原告未依限補正，故該許可於期滿失效。
    原告嗣於96年1 月26日以新案申請（面積與92年相同）使用
    河川公地，經第九河川局會勘後以96年9 月5 日水授九字第
    09689006170 號函許可種植面積0.9013公頃（因部份土地不
    適於種植故予減區使用，本案違法使用地點不在許可範圍內
    ），故被告所辯原告於期滿時，未依限申請展期一節，核與
    事實尚有不符。
  (四)次查，原告雖主張係本案位置離行水區高差8 公尺，且係利
    用現有低窪地區作為簡易蓄水池，並無刻意挖深或另設構造
    物等其它相關設施，即使暴水沖刷，亦是從行水區底部向種
    植區沖刷切割，簡易蓄水池並無明顯影響行水區安全一節，
    惟查系爭蓄水池係位於被告95年5 月26日公告後之河川區域
    線內，有被告提出之河川圖籍附卷可參，並經被告當庭指明
    ，為原告所不爭執，是原告所稱本案位置離行水區高差8 公
    尺一節，亦無法否定係位於河川區域線內之事實。再查，第
    九河川局係於接獲秀林鄉公所98年11月20日秀鄉經字第0980
    020498號函送「衛星影像測得現場有施作2 處蓄水池及1 處
    房屋基礎鋼骨（房屋部分已另案處理）」資料後，請原告於
    99年5 月21日到該局說明。原告雖主張水池為現有低窪區作
    簡易蓄水池，惟依被告所提出之上開衛星拍攝影像，對照98
    年3 月13日與98年9 月6 日衛星所拍攝花蓮溪銅門橋上游影
    像圖，前者所拍攝之影像圖並無法看出明顯低窪，後者所拍
    攝之影像，則可明顯看出經挖掘之蓄水池；再由秀林鄉公所
    函附之6 張照片，除其中2 張為被告另案處理之鋼骨房屋基
    礎外，其餘4 張為系爭蓄水池照片，由該照片可知蓄水池周
    圍有以人工施作之圍堤，且於水池相當深度處，以塑膠管將
    水引出並設開關閥，是原告所稱僅係為現有低窪區作簡易蓄
    水池，並無刻意挖深或另設構造物云云，無非事後圖卸責之
    詞，要無可採，原告確有未經許可於河川區域內挖掘水池之
    違法行為，事證明確。
  (五)至於原告另稱被告所指原告私設水池地點，係於未經許可使
    用之範圍內，惟該低窪水池係92年10月17日承租河川地種植
    農作物整地時即已存在，豈可認為原告違法使用地點在不許
    可範圍內？且此次原告承租之河川地，係遭第九河川局刻意
    不租及縮減租地範圍一節，姑不論原告對第九河川局96年9
    月5 日係許可種植面積0.9013公頃，以致系爭蓄水池地點，
    不在許可範圍內，當時並未表示不服依法提起行政救濟，致
    該許可範圍及面積為已確定之事實( 原告僅於97年4 月15日
    及97年5 月13日另行申請，詳後述) ；況縱屬在許可範圍內
    者，依該河川公地使用許可書第2 條、第3 條所載，其僅得
    「完成整地，使用標的為種植植物使用，非經核准，不得變
    更使用目的」( 原處分卷第17頁參照) ，原告自亦不得私設
    蓄水池。
 (六) 至於原告另稱95～96年間第一次許可到期續提承租期間，因
    秀林鄉成立慕谷慕魚自然生態人文景觀區，第九河川局以此
    為由，不斷駁回原告申請承租河川土地案，後經被告訴願審
    議委員會99年10月15日訴願決定撤銷，水利署遂以100 年2
    月14日水授九字第10089001750 號函，同意原告承租河川土
    地面積1.7665公頃一節，惟查，本件係因原告違反第九河川
    局96年9 月5 日之種植許可，未經許可於河川區域內挖掘水
    池之違法行為致受處罰；而原告所提與慕谷慕魚自然生態人
    文景觀區相關者，係原告於97年4 月15日及97年5 月13日另
    外之申請案，其99年10月15日訴願決定及100 年核准1.7665
    公頃，均與本件無涉，附此敘明。
  (七)綜上所述，原告確有未經許可於河川區域內挖掘蓄水池之違
    法行為，原告主張本案系爭蓄水池係原始存在，非其挖掘而
    成云云，並無可採，原處分並無違誤，訴願決定予以維持，
    亦無不合，原告起訴意旨為無理由，應予駁回。
七、據上論結，本件原告之訴為無理由，依行政訴訟法第233 條
    第1 項、第98條第1 項前段，判決如主文。
中　　華　　民　　國　　100 　年　　9 　　月　　20　　日
                    臺北高等行政法院第三庭
                                    法  官　黃  清  光
上為正本係照原本作成。
本件以訴訟事件所涉及之法律見解具有原則性者為限，始得於本
判決送達後20日內向本院提出上訴狀並表明上訴理由，如已於本
判決宣示後送達前提起上訴者，應於判決送達後20日內補具上訴
理由（均按他造人數附繕本），且經最高行政法院許可後方得上
訴。
中　　華　　民　　國　　100 　年　　9 　　月　　21　　日
                                    書記官  方  偉  皓